【裁判字號】    98,消債更,31
【裁判日期】    981008
【裁判案由】    聲請更生程序
【裁判全文】
臺灣苗栗地方法院民事裁定            98年度消債更字第31號
聲請人（即債務人）  甲○○○○.
                        10號.
上列當事人因消費者債務清理事件聲請更生及保全處分，本院裁
定如下：
    主  文
更生之聲請及保全處分之聲請均駁回。
本院民國九十八年四月十七日、九十八年六月十六日所為之九十
八年度消債更字第三一號保全處分裁定及延長保全處分裁定，應
予撤銷。
聲請費用新臺幣壹仟元由聲請人負擔。
    理  由
一、按債務人不能清償債務或有不能清償之虞者，得依本條例所
    定更生或清算程序，清理其債務，消費者債務清理條例第3
    條定有明文。又聲請更生或清算不合程式或不備其他要件者
    ，法院應以裁定駁回之，但其情形可以補正者，法院應定期
    間先命補正，復為同條例第8條所明定。
二、本件聲請意旨略以：聲請人因消費借貸、自用住宅貸款、信
    用卡契約，對金融機構及民間友人負擔債務，然聲請人現今
    無任何財產，每月收入僅新臺幣（下同）53,000元，且每月
    必要之生活及扶養開支就要40,000元，而聲請人負債總額為
    8,399,370 元，多是年息高達20％之高利貸，累積至現在，
    每月光利息就須支付12萬餘元，顯已達不能清償債務或有不
    能清償之虞之情事，又前項債務曾以書面向最大債權金融機
    構即台灣中小企業銀行股份有限公司（下稱台灣中小企銀）
    請求共同協商債務清償方案而不成立，無擔保或供優先權之
    債務總額亦未逾1,200 萬元，復未經法院裁定開始清算程序
    或宣告破產，爰依法聲請更生等語。
三、次按消費者債務清理條例更生程序立法目的，係避免經濟上
    陷於困境之消費者，倘任其於惡性循環之債務窘境中自生自
    滅，將衍生嚴重之社會問題，致難以維持安定之社會經濟秩
    序，故有予之分別情形依更生或清算之程序清理其債務之必
    要，藉以妥適調整其與各相關債權人等間之權利義務關係，
    以謀求消費者經濟生活之更生機會，從而健全社會經濟發展
    。惟私法上債之關係，係以當事人間之信賴關係為基礎，為
    社會經濟組織之重要支柱，故當事人於以法律行為追求自己
    之利益之際，亦應顧及對方之利益，並考量債權債務在社會
    上之作用，本於誠實及信用之原則，行使其債權及履行其債
    務，故債務人欲以上開條例為其所負義務之調整者，自應本
    於誠信原則之本旨，僅在其不能清償債務或有不能清償之虞
    而使其陷於經濟上之困境時，始得准許之，以避免其藉此善
    意之立法而惡意圖謀減免債務，致使社會陷於道德之危險，
    並因此使信用緊縮而造成社會經濟之動盪。經查：
（一）本件聲請人確於本條例施行後與最大金融機構債權人台灣
      中小企銀先行債務協商而不成立，並提出前置協商不成立
      通知書為證；而聲請人陳報之債務總額為8,399,370 元，
      其中有擔保債務為4,814,000 元、無擔保債務3,585,370
      元，而無擔保債務中私人債務為2,268,985 元、銀行債務
      1,316,385 元，合先敘明。
（二）依聲請人98年4 月2 日消費者債務清理更生聲請狀所載，
      其目前每月必要支出（包括生活費10,000元、交通費
      2,000 元、家用雜費3,000 元、教育費7,000 元、扶養費
      18,000元）計40,000元，扣除二名子女的扶養費及教育費
      25,000元部分，聲請人個人每月必要支出為15,000元，惟
      債務人所扣除之日常必要費用支出數額，應以足供維持其
      基本生活之費用為準，而非繼續維持債務人過往之生活消
      費水平為前提；參以內政部98年度臺灣省低收入戶最低生
      活費，每人每月為9,829 元，而該最低生活費用係內政部
      以中央主計機關所公布當地區最近一年平均每人消費支出
      60％所訂定，聲請人居住於苗栗縣竹南鎮，其個人每月支
      出之最低生活必要費用，應以上開數額計算，較為合理。
      至於扶養費部分，聲請人雖陳報所需支出二名子女扶養費
      及教育費共25,000元，然前開最低生活費用，係對於15歲
      以上就業人口所做之統計，因此對於聲請人之子女，其扶
      養金額，並無法直接等同於每人每月最低消費支出，故聲
      請人子女之基本生活費用應參酌97年度每人之免稅額
      77,000元計算，每月基本生活支出所需約為6,500 元（計
      算式：77,000÷12＝6417，小數點以下四捨五入）始為適
      當。再者，聲請人配偶乙○○亦係擔任警務人員工作，97
      年薪資收入共計1,003,322 元（加計扣繳稅額後），其平
      均每月約有83,610元收入（計算式：1,003,322 ÷12＝
      83,610，小數點以下四捨五入），依法聲請人配偶亦應與
      聲請人共同負擔扶養義務，是以，聲請人每月所需負擔之
      扶養費應為6,500 元（計算式：6500×2 ÷2 ＝6,500 ）
      。則聲請人每月必要支出加計扶養費用後，應以16,329元
      （計算式：9,829 ＋6,500 ＝16,329），始為公允。
（三）另觀諸聲請人所提全國財產稅總歸戶財產查詢清單所示，
      聲請人名下有坐落於苗栗縣竹南鎮○○段海口小段526 、
      526-9 、526-41、526-42、526-50、526-53地號等6 筆土
      地，及其上門牌號碼為苗栗縣竹南鎮○○里○○路500 巷
      8 弄2 號之房屋，前開不動產經本院民事執行處委請「徐
      榮貴建築師事務所」鑑定後，鑑估總價值為6,746,000 元
      ，有不動產估價報告書影本在卷足參，而聲請人主張其負
      債總計8,399,370 元，如能適時處分前開不動產，則其負
      債將驟減為1,653,370 元。甚且，聲請人為55年10月27日
      生，現年43歲，正值壯年，距勞動基準法所定之法定退休
      年齡65歲，尚可工作22年，而聲請人自承每月薪資約53,
      000 元，扣除前述必要開支及扶養費用16,329元後，尚餘
      36,671元可供清償債務，則按此金額清償，聲請人約3 年
      又9 個月（共45期）即可將全數債務清償完畢（計算式：
      1,653,370÷36,671＝45，小數點以下四捨五入）。
（四）末以，依本院職權調閱「稅務電子閘門財產所得調件明細
      表」所示，聲請人配偶乙○○除每月平均有83,610元薪資
      收入外，其名下尚有坐落於苗栗縣竹南鎮○○段319-7 地
      號土地（應有部分100,000 分之4111）及其上門牌號碼苗
      栗縣竹南鎮○○里○○路246 巷6 弄10號4 樓房屋，倘以
      公告現值計算，前開不動產價格為672,250 元，惟土地公
      告現值通常均較市場交易價值為低，故前開不動產價值應
      不止於此，倘若聲請人配偶願以其薪資償還聲請人所積欠
      之債務或將前開不動產予以變價，應能將聲請人所負債務
      一次清償完竣。從而，依聲請人目前可處分及運用之資產
      與工作能力，應無不能清償債務或有不能清償之虞之情事
      依，應堪認定。
五、綜上所述，依聲請人目前可處分及運用之資產與工作能力，
    應無不能清償債務之情事，其更生之聲請既不符合消費者債
    務清理條例第3 條所定要件，且上開欠缺又屬無從補正，依
    上說明，自應駁回其更生之聲請及保全處分之聲請，爰裁定
    如主文第1 項所示。又聲請人前向本院聲請保全處分及延長
    保全處分，業經本院分別於98年4 月17日及98年6 月16日裁
    定准許在案，茲因本件業已駁回聲請人更生之聲請，該保全
    處分自應併予撤銷，爰裁定如主文第2 項所示。
中    華    民    國    98    年    10    月    8    日
                  民事庭法  官  游 欣 怡
以上正本係照原本作成。
如不服本裁定，應於裁定送達後10日內，以書狀向本院提出抗告
，並繳納抗告費新臺幣1,000 元。
                        書記官  張 宏 賓
中    華    民    國    98    年    10    月    8     日


司法院資訊處製作；財團法人民間司法改革基金會備份。
